臺灣高等法院民事判決
109年度上字第1357號
上  訴  人  謝博達  


訴訟代理人  吳孟桓律師
被  上訴人  晟鈺智能全球有限公司（原名晟鈺工程企業有限公
            司）    
法定代理人  王瑞汶  

上列當事人間請求給付工程款事件，上訴人對於中華民國109年8
月28日臺灣士林地方法院107年度建字第79號第一審判決提起上
訴，本院於110年11月17日言詞辯論終結，判決如下：
    主      文
上訴駁回。
第二審訴訟費用由上訴人負擔。
    事實及理由
一、上訴人主張：伊於民國104年10月21日與被上訴人分別簽訂
    鋁窗工程合約（下稱鋁窗契約）及鋁格柵工程合約（下稱鋁
    格柵契約，與鋁窗契約合稱為系爭工程契約），約定由被上
    訴人承攬施作門牌號碼臺北市○○區○○路0段000巷00號「爺爺
    柏園」建案（下稱系爭建案）之鋁窗工程（下稱系爭鋁窗工
    程）及鋁格柵工程（下稱系爭鋁格柵工程，合稱為系爭工程
    ），工程總價分別為新臺幣（下同）600萬元及247萬元，均
    未約定完工期限。詎被上訴人未完成系爭工程即中途退場，
    於退場前尚未完成以下工項：㈠系爭鋁窗工程部分：⒈一工鋁
    窗全部未裝設紗窗；⒉一工鋁窗如本判決附表〈下稱附表〉項
    次52、54、56、58、60部分未安裝玻璃；⒊二工鋁窗如附表
    項次35、37、39、41、43、45、47、49、51、53、55、57、
    59、61部分未安裝、未拆紙、未塞水路及玻璃未出貨；⒋未
    交付玻璃規格證明書（下稱系爭證明書）。㈡系爭鋁格柵工
    程部分：被上訴人施作之鋁格柵，其中4樘有嚴重褪色、色
    差情形。嗣伊於107年6月4日寄發電子郵件（下稱系爭電郵
    ）予被上訴人，催告儘速完成系爭鋁窗工程及交付系爭證明
    書，復於同年10月12日以內湖文德郵局第439號存證信函（
    下稱439號存證信函），催告被上訴人履行系爭電郵所載事
    項及修補、更換褪色之鋁格柵，均未獲被上訴人回應。被上
    訴人遲延完工，且拒絕交付系爭證明書，致系爭建案興建及
    申請使用執照之時程延宕，使伊受損甚鉅，伊於原審業以民
    事反訴起訴狀主張終止系爭工程契約。又依系爭工程契約第
    14條約定，被上訴人倘不依照合約規定期限完工，應按逾期
    之日數，每日賠償伊損失總承攬金額千分之一違約金等情。
    爰依上開約定，除原審已判命給付之系爭鋁窗工程逾期違約
    金10萬9,200元外，求為命被上訴人再給付系爭鋁窗工程自1
    07年6月4日起至108年6月12日止之逾期違約金203萬8,800元
    ，及系爭鋁格柵工程自107年10月15日起至108年6月12日止
    之逾期違約金55萬2,000元，合計259萬0,800元，及自108年
    6月13日起算法定遲延利息之判決。原審就此部分為上訴人
    敗訴之判決，上訴人提起上訴，聲明：㈠原判決關於駁回後
    開第二項之訴部分廢棄。㈡上開廢棄部分，被上訴人應再給
    付上訴人259萬0,800元，及自108年6月13日起至清償日止，
    按年息百分之五計算之利息。（至被上訴人於原審受不利判
    決部分，未據聲明不服，已告確定）
二、被上訴人則以：伊已於106年2月14日完成系爭鋁窗工程一工
    部分，並於105年5月11日將二工部分之鋁窗、紗窗均製作完
    成，置放在伊工廠內，因二工部分須俟業主即上訴人取得使
    用執照後始得施作，而上訴人於原審單方終止系爭工程契約
    前，系爭建案尚未取得使用執照，伊無從開始施作二工部分
    ，系爭鋁窗工程自無逾期完工情事。又伊交付之系爭鋁格柵
    工程並無鋁格柵色差問題，如有褪色，係因上訴人自行使用
    清潔劑不當所致。另鋁窗契約並未約定伊有交付系爭證明書
    之義務，退步言，縱認伊有交付之義務，因上訴人拒付系爭
    鋁窗工程尾款，伊得行使同時履行抗辯權。綜上，伊並無上
    訴人所指違約情事，上訴人無權請求伊給付逾期違約金等語
    ，資為抗辯。答辯聲明：上訴駁回。
三、兩造不爭執事項（見本院卷一第92頁，並由本院依相關卷證
    為部分文字修正）：
　㈠兩造於104年10月21日簽訂未約定完工期限之系爭鋁窗工程、
    系爭鋁格柵工程，由被上訴人承攬施作系爭工程，工程總價
    分別為600萬元及247萬元。上訴人於本件起訴前，已給付被
    上訴人系爭鋁窗工程款530萬元、系爭鋁格柵工程款217 萬
    元。
　㈡上訴人因認被上訴人尚未完成系爭工程，且未交付系爭證明
    書，曾於同年10月12日寄發439號存證信函，催告被上訴人
    履行，被上訴人於同年月15日收受上開信函。
  ㈢兩造於原審審理期間之108年4月1日簽訂系爭協議書，約定：
    ⒈由被上訴人就系爭鋁窗工程部分，施作一工部分之紗窗裝
    設，交付二工部分之本窗、紗窗及系爭證明書；就系爭鋁格
    柵工程部分，重新烤漆修補存有色差之鋁格柵。⒉上訴人於
    被上訴人完成上開事項後，應給付工程款109萬1,393元予被
    上訴人。⒊被上訴人於領取上開款項後，應撤回其於原審請
    求上訴人給付系爭鋁窗工程、系爭鋁格柵工程之尾款合計75
    萬6,025元之起訴等語。嗣被上訴人於108年4月22日完成系
    爭鋁窗工程之一工紗窗裝設，及二工本窗、紗窗交付，並於
    同年5月15日交付系爭證明書予上訴人，但未完成鋁格柵烤
    漆修補；經扣除鋁格柵修補工程款1 萬元後，上訴人給付工
    程款108萬1,393元予被上訴人，被上訴人於同年6月26日撤
    回上開起訴。
　㈣系爭建案於108年12月20日取得使用執照。
　上開事實為兩造所不爭（見本院卷一第92頁），並有鋁窗契約
  、鋁格柵契約、估價單、施工圖、現場照片、內湖文德郵局第
  403號存證信函及附件之付款支票、付款簽收簿、貨款明細請
  款單、439號存證信函及送達回執、系爭協議書、被上訴人原
  審民事撤回起訴狀、臺北市政府都市發展局108使字第217號使
  用執照等在卷可稽（見原審卷一第13至39、88至135、237至24
  0、269至274、276、277頁；原審卷二第12、52至95、105、11
  6、120至122頁；原審卷三第20至23、39至42頁），並經本院
  調閱系爭建案之建造執照及使用執照卷，應堪信為真。
四、本院判斷：
　㈠依鋁窗契約及鋁格柵契約第14條均約定：「逾期損失：乙方
    （指被上訴人）倘不依照合約規定期限完工，應向甲方（指
    上訴人）按逾期之日數，每日賠償甲方損失總承攬金額千分
    之一，但係天災人禍或非人力所能抵抗之原因，或完全屬於
    甲方之原因，經甲方認為確實者，得免去賠償損失金之一部
    份或全部」（見原審卷一第15、23頁），上開約定應屬違約
    金之性質。上訴人固以被上訴人施作系爭工程尚未完工即中
    途離場為由，主張依上開約定，被上訴人就系爭鋁窗工程部
    分，應按日給付每日6千元之逾期違約金（計算式：系爭鋁
    窗工程總價600萬元×1/1000），並請求給付自107年6月4日
    起至108年6月12日止之逾期違約金共203萬8,800元；就系爭
    鋁格柵工程部分，應按日給付每日2,470元之逾期違約金（
    計算式：系爭鋁格柵工程總價247萬元×1/1000），並請求給
    付自107年10月15日起至108年6月12日止之逾期違約金共55
    萬2,000元，合計259萬0,800元等語。惟查，系爭工程契約
    第14條係約定「倘不依照合約規定期限完工」時，始有該條
    之適用，而系爭工程契約第5條既未約定完工期限（見原審
    卷一第14、22頁），亦為兩造所不爭（見本院卷二第76頁）
    ，自難認被上訴人有何未於約定之期限內完工，應依系爭工
    程契約第14條之約定，按日給付違約金予上訴人情事。
　㈡上訴人雖主張：伊於107年6月4日以系爭電郵，催告被上訴人
    儘速完成系爭鋁窗工程及交付系爭證明書，復於同年10月12
    日以439號存證信函，催告被上訴人履行系爭電郵所載事項
    及修補、更換褪色之鋁格柵，被上訴人已於同年月15日收到
    上開信函，故系爭鋁窗工程、系爭鋁格柵工程係分別自107
    年6月4日起、107年10月15日起陷於給付遲延等語。按「給
    付無確定期限者，債務人於債權人得請求給付時，經其催告
    而未為給付，自受催告時起，負遲延責任。其經債權人起訴
    而送達訴狀，或依督促程序送達支付命令，或為其他相類之
    行為者，與催告有同一之效力。前項催告定有期限者，債務
    人自期限屆滿時起負遲延責任。」，民法第229條第2項、第
    3項定有明文。所謂「無確定期限」，指未定期限及雖定有
    期限而其屆至之時期不確定二種情形，前者稱不定期債務，
    後者稱不確定期限之債務（最高法院98年度台上字第466號
    、102年度台上字第1240號判決意旨參照）。查系爭工程契
    約既未約定完工期限，應屬不定期債務甚明；且依上開約定
    ，於上訴人得請求被上訴人給付時，經上訴人催告而被上訴
    人未為給付，被上訴人自受催告時起，固應負法定遲延責任
    ，然本件上訴人係依系爭工程契約第14條約定，請求被上訴
    人給付逾期違約金，而以約定完工期限為前提要件，此與法
    定遲延責任係屬二事，不得混為一談，系爭工程契約既未約
    定完工期限，被上訴人即無給付違約金之義務。雖上訴人曾
    於上開時間，以439號存證信函對被上訴人為催告，然此為
    被上訴人單方請求給付之意思通知，並未使兩造達成變更約
    定「系爭工程完工期限」為上訴人催告時之意思表示合致，
    上訴人此節主張，即不足採。至上訴人得否依民法第231條
    法定給付遲延規定，請求被上訴人為損害賠償，則屬另一法
    律問題，尚非本件所得審究，附此敘明。
  ㈢退步言，縱認系爭工程契約有因上訴人以439號存證信函對被
    上訴人為催告，使「系爭工程完工期限」變更為上訴人為催
    告時。惟查：
　⒈按違約金有賠償性違約金及懲罰性違約金，前者係以違約金
    作為債務不履行所生損害之賠償總額；後者則係以強制債務
    之履行為目的，確保債權效力之強制罰，於債務不履行時，
    債權人除得請求支付違約金外，並得請求履行債務，或不履
    行之損害賠償。二者性質及效力各自不同，而當事人約定之
    違約金究屬何者，應依當事人之意思定之。如無從依當事人
    之意思認定違約金之種類，則依民法第250條第2項規定，視
    為賠償性違約金（最高法院100年度台上字第532號民事判決
    意旨參照）。次按因可歸責於承攬人之事由致工作遲延者，
    定作人於受領工作時，若未聲明保留，依民法第504條規定
    ，定作人固不得再依民法第502條、第503條或一般遲延之規
    定，請求減少報酬、解除契約或損害賠償，惟雙方約定之違
    約金債權，倘係「懲罰性之違約金」，於約定之原因事實發
    生時，即已獨立存在，定作人於遲延後受領工作時，縱因未
    保留而推定為同意遲延之效果，仍應不影響於已獨立存在之
    違約金債權（最高法院89年台上字第52號判決意旨足參），
    但如係賠償性違約金，乃屬預定損害賠償總額之約定，而具
    一般損害賠償性質，自仍有民法第504條之適用。
　⒉查兩造於108年4月1日簽訂系爭協議書，上訴人於被上訴人於
    同年月22日完成系爭鋁窗工程之一工紗窗裝設，及二工本窗
    、紗窗交付，並於同年5月15日交付系爭證明書予上訴人後
    ，已給付工程款108萬1,393元予被上訴人等情，已如前述。
    觀之系爭工程契約第14條記載「…按逾期之日數，每日賠償…
    損失總承攬金額千分之一，但係天災人禍或非人力所能抵抗
    之原因，…得免去賠償損失金之一部份或全部」等文義為損
    失賠償，可知該條約定之違約金並無懲罰性質，應屬損害賠
    償總額預定性質。又上訴人自承：伊受領被上訴人交付上開
    工作並行付款時，並無為任何權利保留等語（見本院卷二第
    77頁）。是依民法第504條規定，上訴人於被上訴人給付遲
    延後受領工作時，既未聲明保留，即不得再請求被上訴人給
    付系爭工程契約第14條約定之賠償性逾期違約金。
五、綜上所述，除原審判命被上訴人給付部分，未據被上訴人聲
    明不服，已告確定外，上訴人依系爭工程契約第14條約定，
    請求被上訴人給付逾期違約金259萬0,800元，及自108年6月
    13日起至清償日止，按年息5％計算之利息，為無理由，不應
    准許。原審就此部分駁回上訴人之請求，其理由雖有不同，
    但結論並無二致，仍應予維持，上訴意旨指摘原判決此部分
    不當，求予廢棄改判，為無理由，應駁回其上訴。
六、本件事證已臻明確，兩造其餘之攻擊或防禦方法及所用之證
    據，經本院斟酌後，認為均不足以影響本判決之結果，爰不
    逐一論列，附此敘明。
七、據上論結，本件上訴為無理由，依民事訴訟法第449條第2項
    、第78條，判決如主文。
中　　華　　民　　國　　110 　年　　12　　月　　8 　　日
                  民事第十六庭  
                        審判長法  官  朱耀平
                              法  官  呂明坤
                              法  官  羅立德
正本係照原本作成。
如不服本判決，應於收受送達後20日內向本院提出上訴書狀，其
未表明上訴理由者，應於提出上訴後20日內向本院補提理由書狀
（均須按他造當事人之人數附繕本）上訴時應提出委任律師或具
有律師資格之人之委任狀；委任有律師資格者，另應附具律師資
格證書及釋明委任人與受任人有民事訴訟法第466 條之1第1項但
書或第2項所定關係之釋明文書影本。如委任律師提起上訴者，
應一併繳納上訴審裁判費。
中　　華　　民　　國　　110 　年　　12　　月　　10　　日
　　　　　　　　　    　　　　書記官  葉蕙心